ACORDAO-COMPLETO-2352608

ACÓRDÃO 3070/2019 ATA 14/2019 - SEGUNDA CÂMARA

VISTOS, relatados e discutidos estes autos da Tomada de Contas Especial deflagrada pelo Fundo Nacional de Desenvolvimento da Educação - FNDE, inicialmente em desfavor do Sr. Airon Timóteo Cavalcante, ex-Prefeito de Inajá/PE, ante a omissão no dever de prestar contas dos recursos repassados pelo Programa Dinheiro Direto na Escola - PDDE, nos exercícios de 2011 e 2012.
ACORDAM os Ministros do Tribunal de Contas da União, reunidos na Sessão da Segunda Câmara, ante as razões expostas pelo Relator, em:
9.1 nos termos dos arts. 1º, inciso I, 16, inciso II, e 18 da Lei 8.443/1992, julgar regulares, com ressalva, as contas do Sr. Airon Timóteo Cavalcante, expedindo-se-lhe quitação;
9.2 com fundamento nos arts. 1º, inciso I, 16, inciso III, alínea c,19, caput, e 23, inciso III, da Lei 8.443/1992, julgar irregulares as contas do Sr. Leonardo Xavier Martins, condenando-o ao recolhimento das importâncias originárias abaixo especificadas, com a fixação do prazo de 15 (quinze) dias, a contar da notificação, para comprovar, perante o Tribunal (art. 214, inciso III, alínea a, do Regimento Interno/TCU) , o recolhimento da dívida ao Fundo Nacional de Desenvolvimento da Educação - FNDE, atualizada monetariamente e acrescidas dos juros de mora devidos, calculados a partir das datas adiante especificadas até a do respectivo recolhimento, na forma da legislação em vigor:
	DATA
	VALOR (R$) 

	30/12/2010
	13.000,00

	13/11/2012
	33.000,00

	13/11/2012
	33.000,00

9.3 aplicar ao Sr. Leonardo Xavier Martins a multa prevista no art. 57 da Lei 8.443/1992 c/c o art. 267 do Regimento Interno/TCU, no valor de R$ 10.000,00 (dez mil reais) , com a fixação do prazo de 15 (quinze) dias, a contar da notificação, para comprovar, perante o Tribunal (art. 214, inciso III, alínea a, do Regimento Interno/TCU) , o recolhimento da dívida ao Tesouro Nacional, atualizada monetariamente desde a data deste Acórdão até a do efetivo recolhimento, se for paga após o vencimento, na forma da legislação em vigor;
9.4 autorizar, caso requerido, nos termos do art. 26 da Lei 8.443/1992, c/c o art. 217 do Regimento Interno/TCU, o parcelamento das dívidas constantes deste Acórdão em até 36 (trinta e seis) parcelas mensais e sucessivas, sobre as quais incidirão os correspondentes acréscimos legais (débito: atualização monetária e juros de mora; multa: atualização monetária) , esclarecendo ao responsável que a falta de pagamento de qualquer parcela importará no vencimento antecipado do saldo devedor, sem prejuízo das demais medidas legais;
9.5 autorizar, desde logo, a teor do art. 28, inciso II, da Lei 8.443/1992, a cobrança judicial das dívidas, caso não atendidas as notificações;
9.6 encaminhar cópia deste Acórdão à Procuradoria da República no Estado do Pernambuco, com base no § 3º do art. 16 da Lei 8.443/1992 c/c o § 7º do art. 209 do RI/TCU.

Tomada de Contas Especial instaurada pelo FNDE, em razão da omissão no dever de prestar contas dos recursos repassados ao Município de Inajá/PE, por força do Programa Dinheiro Direto da Escola, nos exercícios de 2011 e 2012.

Segunda Câmara

Município de Inajá/PE.

3. Entidade: Município de Inajá/PE.

Ana Arraes (Presidente).

13.1. Ministros presentes: Ana Arraes (Presidente), Augusto Nardes, Aroldo Cedraz e Raimundo Carreiro.
13.2. Ministra que alegou impedimento na Sessão: Ana Arraes (Presidente).
13.3. Ministros-Substitutos presentes: Marcos Bemquerer Costa (Relator) e André Luís de Carvalho.

ACORDAO-COMPLETO-2463054

Acórdão 5866/2021 - Segunda Câmara

ACORDAO-COMPLETO-2536733

Acórdão 3150/2022 - Segunda Câmara

ACORDAO-COMPLETO-2513797

Acórdão 18387/2021 - Segunda Câmara

MARCOS BEMQUERER

Cuidam os autos da Tomada de Contas Especial instaurada pelo Fundo Nacional de Desenvolvimento da Educação - FNDE, inicialmente em desfavor do Sr. Airon Timóteo Cavalcante, ex-Prefeito de Inajá/PE, ante a omissão no dever de prestar contas dos recursos repassados pelo Programa Dinheiro Direto na Escola - PDDE, nos exercícios de 2011 e 2012.
2.	O aludido Programa tinha por objeto a "cobertura de despesas de custeio, manutenção e de pequenos investimentos, que concorram para a garantia do funcionamento e melhoria da infraestrutura física e pedagógica dos estabelecimentos de ensino, em caráter suplementar", em conformidade com as Resoluções CD/FNDE 7, de 12/4/2012; e 22, de 22/7/2012 (PDDE/2012) , e Resolução CD/FNDE 25, de 24/5/2011.
3.	Reproduzo, em seguida, parte da instrução elaborada pela Secretaria do TCU no Estado do Alagoas, que traz o histórico dos Programas mencionados neste feito e a motivação para a instauração da TCE (peça 11) :
"PDDE 2011
3.	Para a execução do Programa Dinheiro Direto na Escola, na modalidade Plano de Desenvolvimento da Escola (PDDE/PDE) , o FNDE repassou à Unidade Executora da Escola Municipal Maria de Jesus, vinculada à Prefeitura Municipal de Inajá/PE, no exercício de 2010, a importância de R$ 13.000,00, por meio da ordem bancária 2010OB606234, de 30/12/2010 (peça 4) .
4.	A prestação de contas dos recursos do PDDE, exercício de 2011, deveria ser apresentada ao FNDE até 28/2/2013, conforme o art. 19, inciso III, e § 1º, da Resolução CD/FNDE 17/2011. Já a prestação de contas das escolas recebedoras dos recursos, denominadas pelo FNDE como Unidades Executoras (UEx) , para a Prefeitura, chamada de Entidade Executora (EEx) , deveria ocorrer até 31/12/2011, nos termos do art. 19, inciso I, da citada Resolução (peça 4, p. 14) .
4.1.	Embora os recursos tenham sido repassados em 2010, somente foram creditados na conta bancária da UEx após 31/12/2010. Por essa razão e consoante o disposto no art. 31, § 10º, da Resolução CD/FNDE 3, de 1º/4/2010, 'deverão integrar a prestação de contas dos recursos que vierem a ser creditados em seu favor em 2011'.
5.	O FNDE, em 5/5/2015, notificou o ex-prefeito de Inajá/PE, Airon Timóteo Cavalcante (2009-2012) , pela omissão no dever de prestar contas dos recursos repassados no âmbito do PDDE-PDE, exercício de 2011 (peça 1, p. 36-38) . Não há resposta nos autos.
PDDE 2012
6.	Para a execução do Programa Dinheiro Direto na Escola, na modalidade Plano de Desenvolvimento da Escola (PDDE/PDE) , o FNDE repassou recursos no exercício de 2012 às Unidades Executoras abaixo indicadas (peça 5, p. 1-2) :
	DATA
	VALOR (R$) 
	OB
	UEX

	13/11/2012
	33.000,00
	462299
	Conselho Escolar Izabel Batista de Araújo

	13/11/2012
	33.000,00
	462299
	Conselho Escolar da Escola Olímpia Maria de Oliveira

7.	A prestação de contas dos recursos do PDDE, exercício de 2012, deveria ser apresentada ao FNDE até 28/2/2013, conforme o art. 20, inciso III, da Resolução CD/FNDE 7/2012. Já a prestação de contas das escolas recebedoras dos recursos, denominadas pelo FNDE como Unidades Executoras (UEx) , para a Prefeitura, chamada de Entidade Executora (EEx) , deveria ocorrer até 31/12/2012, nos termos do art. 20, inciso I, da citada Resolução (peça 4, p. 14) .
9.	Vale assinalar que tanto para as prestações de contas de 2011 quanto as de 2012 do PDDE, o FNDE, via Resolução CD/FNDE 5, de 7/3/2013, autorizou, excepcionalmente, os seus recebimentos até 30/4/2013, por meio do Sistema de Gestão de Prestação de Contas - SIGPC.
10.	O FNDE, em 5/5/2015, notificou o ex-prefeito de Inajá/PE, Airon Timóteo Cavalcante (2009-2012) , pela omissão no dever de prestar contas dos recursos repassados no âmbito do PDDE-PDE, exercício de 2012 (peça 1, P. 62-63) . Não há resposta nos autos.
11.	O sucessor, Sr. Leonardo Xavier Martins (2013-2016) informou ao FNDE, em 8/10/2013, da sua impossibilidade de apresentar a prestação de contas dos recursos do PDDE, repassados ao Município de Inajá/PE, em 2011 e 2012, '... vez que não foram encontrados nos arquivos do município, documentos suficientes à instrução do processo. Esclarecemos, ainda, que a transição administrativa de gestão foi bastante conturbada, não havendo por parte do anterior gestor o repasse de documentos'. Apresentou cópias das representações que o Município moveu junto ao Ministério Público em face do seu antecessor (peça 1, p. 43-49 e 69-41 e peça 2, p. 1-4) .
12.	O FNDE emitiu a Informação 1448/2016 que concluiu pela irregularidade das contas e pela responsabilidade exclusiva do Sr. Airon Timóteo Cavalcante, gestão de 2009-2012 e indicou o débito pelos valores totais repassados (peça 4, p. 25-27) . Afastou a corresponsabilidade do sucessor em razão deste ter comprovado o ingresso de representação criminal em face do antecessor.
13.	O Tomador de Contas emitiu o Relatório de TCE 89/2016, em 21/9/2016, no qual concluiu pela ocorrência de dano ao erário pelos valores integrais repassados em 2011 e 2012 ao Município de Inajá/PE, no âmbito do Programa PDDE, bem como pela responsabilidade do ex-prefeito, Airon Timóteo Cavalcante (peça 1, p. 11-15) . Registrou, também, que foi afastada a corresponsabilidade do prefeito sucessor que apresentou a documentação relativa à adoção pelo Município das medidas de resguardo ao erário e de responsabilização em face do antecessor.
14.	A Secretaria Federal de Controle Interno (SFCI) emitiu o Relatório e o Certificado de Auditoria 437/2017, nos quais anuiu com a quantificação do débito e com a responsabilização indicada no processo de TCE, bem como pela irregularidade das contas do ex-prefeito (peça 1, p. 17-20) . 
15.	O Ministro de Estado da Educação atestou ter tomado conhecimento das conclusões deste processo de TCE e determinou o seu envio a este Tribunal (peça 1, p. 3) 
EXAME TÉCNICO
16.	A TCE em exame trata de ocorrência relacionada à gestão dos recursos repassados pelo FNDE, em 2010 e 2012, no âmbito do Programa PDDE-PDE, a associações privadas que representam escolas do Município de Inajá/PE. Cabe inicialmente delinear melhor o funcionamento desse Programa, que, para o exercício de 2011, estava regulamentado pela Resolução CD/FNDE 17/2011 e, para 2012, pela Resolução CD/FNDE 7/2012.
17.	O primeiro ponto a ser verificado envolve a identificação do beneficiário do repasse dos recursos. A esse respeito, inicia-se pela transcrição do art. 5º da Resolução CD/FNDE 7/2012 (PDDE/2012) , que tem o mesmo teor do art. 4º da Resolução CD/FNDE 17/2011 (PDDE/2011) :
'Art. 5º Os recursos do PDDE serão destinados às escolas definidas pelos incisos I e II do art. 3º, por intermédio de suas Entidades Executoras (EEx) , Unidades Executoras Próprias (UEx) e Entidades Mantenedoras (EM) .
Parágrafo único. Por Entidade Executora (EEx) , Unidade Executora Própria (UEx) e Entidade Mantenedora (EM) entende-se o órgão ou instituição responsável pela formalização dos procedimentos de adesão e habilitação e pelo recebimento, execução e prestação de contas dos recursos transferidos que, na forma desta Resolução, compreende:
I - Entidade Executora (EEx) - prefeituras municipais e secretarias distrital e estaduais de educação, responsáveis pela formalização dos procedimentos de adesão ao programa e pelo recebimento, execução e prestação de contas dos recursos destinados às escolas de suas redes de ensino que não possuem UEx;
II - Unidade Executora Própria (UEx) - entidade privada sem fins lucrativos, representativa das escolas públicas, integrada por membros da comunidade escolar comumente denominada de caixa escolar, associação de pais e mestres, conselho escolar, círculo de pais e mestres, dentre outras entidades, constituída para receber, executar e prestar contas dos recursos destinados às referidas escolas; e
III - Entidade Mantenedora (EM) - entidade privada sem fins lucrativos, qualificada como beneficente de assistência social, ou de atendimento direto e gratuito ao público, responsável pela formalização dos procedimentos de adesão e habilitação ao programa e pelo recebimento, execução e prestação de contas dos recursos destinados às escolas privadas de educação especial por ela mantidas.'
18.	Para contextualizar o exame do artigo acima ao presente caso, tem-se que os repasses financeiros do PDDE, em ambos os exercícios, foram realizados apenas para unidades executoras (UEx) , constituídas como associações de pais e mestres, entidades privadas representativas das escolas, conforme se verifica no detalhamento exposto nos itens 3 e 6 acima e nos extratos às peças 4 e 5.
19.	Deve-se ressaltar que as associações de pais e mestres são pessoas jurídicas de direito privado, com autonomia financeira e gerem diretamente os recursos repassados. Seus dirigentes também assumem o dever de prestar contas.
20.	A instauração desta TCE decorreu da falta de prestação de contas dos valores transferidos em 2010 e 2012 para associações de pais e mestres, na condição de Unidades Executoras (UExs) . Assim, cabe trazer para este pronunciamento excerto do art. 20 da Resolução CD/FNDE 7/2012 que rege a prestação de contas do PDDE/2012, e que corresponde, nos mesmos termos, ao art. 19 da Resolução CD/FNDE 17/2011, que disciplinava o PDDE/2011 (peça 6, p. 7, e peça 7, p. 6-7) :
'Art. 20 A prestação de contas dos recursos recebidos por intermédio do PDDE deverá ser feita da seguinte forma:
I - das UEx, às EEx a que as escolas estejam vinculadas, até 31 de dezembro do ano da efetivação do respectivo crédito nas contas correntes específicas das UEx, constituída do Demonstrativo da Execução da Receita e da Despesa e de Pagamentos Efetuados, da Relação de Bens Adquiridos ou Produzidos e dos extratos bancários da conta corrente específica em que os recursos foram depositados e das aplicações financeiras realizadas e, se for o caso, da Conciliação Bancária, acompanhada de documentos julgados necessários à comprovação da execução dos recursos;
 (...) 
III - das EEx, ao FNDE, por intermédio do Sistema de Gestão de Prestação de Contas (SIGPC) , até 28 de fevereiro do ano subsequente ao da efetivação do crédito nas contas correntes específicas;
§ 1º As EEx deverão analisar e consolidar as prestações de contas recebidas das UEx das escolas de suas redes de ensino, e, até 28 de fevereiro subsequente ao do repasse dos recursos, emitir parecer conclusivo, no SIGPC, acerca da aplicação dos recursos, efetivando os registros correspondentes às UEx inadimplentes com prestação de contas, bem como os concernentes às que regularizarem suas pendências.
§ 2° Os comprovantes de envio das prestações de contas das UEx, EM e EEx deverão ser mantidos, em arquivo, à disposição do FNDE, dos órgãos de controle interno e externo e do Ministério Público, pelo prazo previsto no caput do art. 17.
§ 3º As prestações de contas das EM e EEx, referidas, respectivamente, nos incisos II e III do caput deste artigo, serão realizadas mediante a inserção, por seus respectivos titulares, de dados relativos à execução do programa, no Sistema de Gestão de Prestação de Contas (SIGPC) , nos termos estabelecidos pela Resolução 2, de 18 de janeiro de 2012, disponível no sítio www.fnde.gov.br.
 (...) 
§ 5º Na hipótese de a prestação de contas:
I) da UEx não ser apresentada na forma ou até a data prevista no inciso I deste artigo, ou não ser aprovada em razão de falhas e irregularidades, a EEx, em conformidade com a rede de ensino a que a escola pertença, estabelecerá o prazo máximo de 30 (trinta) dias para sua apresentação, regularização ou devolução dos recursos recebidos ou impugnados, sob pena de bloqueio de futuros repasses financeiros;
 (...) 
III) da EEx não ser enviada até a data prevista no inciso III do caput, na forma estabelecida no § 3º deste artigo, ou não ser aprovada, em razão de falhas e irregularidades, o FNDE estabelecerá o prazo máximo de 45 (quarenta e cinco) dias para seu envio, regularização ou devolução dos recursos recebidos ou impugnados, sob pena de bloqueio de futuros repasses financeiros; e
IV) da EEx e da EM ser apresentada, e não evidenciar as falhas e irregularidades a que se referem os incisos II e III deste parágrafo, o FNDE a aprovará.
§ 6º As UEx que não regularizarem suas pendências com prestações de contas estarão sujeitas a bloqueio de repasses e a medidas em desfavor dos gestores faltosos para ressarcimento do erário.
§ 7º Na hipótese da não regularização das pendências de prestação de contas da EEx ou da EM ou da não devolução dos valores impugnados no prazo assinalado nos incisos II e III do §5º deste artigo, o FNDE adotará providências em desfavor dos gestores responsável e co-responsável, quando for o caso, pela irregularidade cometida, para ressarcimento do erário.
§ 8º Os recursos financeiros a que se refere esta Resolução, quando creditados nas contas correntes específicas das EEx, das UExou das EM após 31 de dezembro do ano do repasse, deverão ser objeto de prestação de contas no exercício seguinte, independentemente dessas entidades receberem recursos neste último exercício.
§ 9º Os saldos financeiros de exercícios anteriores, reprogramados na forma prevista no parágrafo art. 16, deverão ser objeto de prestação de contas pelas UEx, EM e EEx, na forma e nos prazos previstos nos incisos I a III do caput e no § 1º deste artigo, mesmo que essas não tenham sido contempladas com novos repasses.'
21.	Vale explicitar que, quando os recursos são repassados diretamente à prefeitura, essa se qualifica como EEx, e deve elaborar e encaminhar a prestação de contas ao FNDE. 	Porém, neste caso, em que os recursos foram geridos apenas pelas Unidades Executoras Próprias (UEx) , ou seja, pelas associações de pais e mestres, que receberam diretamente as transferências de recursos, primeiramente, elas elaboram e apresentam a prestação de contas à EEx (prefeitura) , que as analisará e consolidará, e:
	a) em caso de aprovação, providencia seu encaminhamento ao FNDE; e,
	b) em caso de omissão ou não aprovação, adota as medidas previstas nos §§ 5º, inciso I, e 6º do art. 20 da Resolução CD-FNDE 7/2012, conforme o caso.
21.	Verifica-se, como dito, que não houve repasse diretamente à Prefeitura (EEx) , mas apenas transferências às associações representativas das escolas públicas (UEx) . Se tivesse havido repasse à EEx, a responsabilidade pela prestação de contas recairia exclusivamente no ex-Prefeito, Airon Timóteo Cavalcante, que teria sido o gestor dos recursos, tanto os recebidos em 2011 quanto os de 2012, e tinha o dever de manter nos arquivos a documentação comprobatória. As representações criminais movidas pelo Município em face do ex-prefeito o acusam justamente de não ter adotado essa providência.
22.	Com relação aos recursos repassados em 2010 (PDDE/2011) , em que a prestação de contas deveria ter sido enviada inicialmente ao FNDE até 28/2/2012, ainda no mandato do Sr. Airon Timóteo, assiste-lhe responsabilidade, mesmo que posteriormente, em março de 2013, o FNDE tenha dilatado o prazo até 30/4/2013 (vide item 9 supra) . Afinal, até 31/12/2012, fim de seu mandato, a prestação de contas já deveria ter sido enviada ou sido adotadas as medidas em face da UEx.
23.	Ainda em relação ao PDDE/2011 deve-se atribuir a responsabilidade solidária ao sucessor, Leonardo Xavier Martins, que assumiu o posto em 1º/01/2013. Com a dilação do prazo pelo FNDE e considerando que o dever primário pela prestação de contas era da UEX, deveria, diante da ciência da inadimplência do município, ter adotado as medidas em face da UEx previstas no art. 19 da Resolução CD/FNDE 17/2011, o que não foi comprovado.
24.	No caso dos recursos transferidos em 2012, cabia às duas UEx prestar contas à EEx até 31/12/2012, e ao prefeito sucessor, enviar a prestação de contas consolidada ao FNDE até 28/2/2013 - prorrogado para 30/4/2013. Assim, em 1º/01/2013, ao assumir o mandato deveria o sucessor verificar se as UEx haviam prestado contas e, ao constatar 	que as UEx não haviam apresentado as prestações de contas no prazo limite fixado, adotar as providências previstas no art. 20 da Resolução CD/FNDE 7/2012. 
25.	Se as Uexs prestaram contas ou não até 31/12/2012 - data limite do mandato do Sr. Airon Timóteo Cavalcante -, a responsabilidade pelas providências, em razão do princípio da continuidade administrativa, passa para o sucessor, que, para este caso, não pode alegar a falta de documentos nos arquivos da Prefeitura, pois os documentos comprobatórios das despesas deveriam estar sob a guarda das entidades escolares. Cabia ao mandatário municipal cujo mandato iniciou em 1º/01/2013, adotar as providências previstas na legislação. Mesmo que alguma UEx tivesse prestado contas até 31/12/2012 e a documentação não estivesse nos arquivos da Prefeitura, bastava ao sucessor solicitar que reapresentasse.
26.	Nesse caso, há a responsabilidade individual do prefeito sucessor, que deveria ter fixado prazo para as UExs apresentarem as contas. Caso elas não apresentassem, deveria enviar a prestação de contas ao FNDE com a informação das UExs inadimplentes. 
27.	A mesma teoria para a responsabilização do prefeito sucessor aplicável apenas aos repasses do PDDE diretamente às Unidades Executoras em 2011, com mais razão deve ser aplicada para os recursos repassados em 2012, pois neste caso, o prazo final de prestar contas recaiu, mesmo sem a prorrogação da Resolução CD/FNDE 5/2013, no mandato do sucessor.
28.	A jurisprudência dominante no Tribunal, com referência aos recursos do PDDE, em que nos autos não ficar comprovado que as UEx apresentaram as prestações de contas, é de que a responsabilidade fica restrita ao prefeito que deveria analisar, consolidar e encaminhá-las ao FNDE. Com vistas a sedimentar tal entendimento, (...) , [entre outros, foi proferido o Acórdão 2301/2009-TCU-Primeira Câmara, da relatoria do Min. Augusto Nardes]."
4.	Ante as considerações expostas, foram sugeridas as seguintes citações:
	4.1 do Sr. Airon Timóteo Cavalcante solidariamente com o Sr. Leonardo Xavier Martins, ante a não comprovação da boa e regular aplicação dos recursos federais recebidos pela Unidade Executora da Escola Municipal Maria de Jesus, que representa escola pública da Prefeitura Municipal de Inajá/PE, dada a omissão no dever de prestar contas à Prefeitura (EEx) dos valores recebidos do FNDE, no exercício de 2011, oriundos do Programa Dinheiro Direto na Escola - PDDE, no valor de R$ 13.000,00, a ser atualizado a partir de 30/12/2010;
	4.2 do Sr. Leonardo Xavier Martins, considerando a ausência da não comprovação da boa e regular aplicação dos recursos federais recebidos, à vista da omissão no dever de prestar contas dos valores transferidos pelo FNDE, no exercício de 2012, às Unidades Executoras Próprias (Associações de Pais e Mestres representativas das escolas públicas) , provenientes do Programa Dinheiro Direto na Escola (PDDE) , considerando os valores e datas indicados no item 6 da instrução acima reproduzida, no total de R$ 66.000,00, à data de 13/11/2012.
5.	As citações alvitradas foram efetivadas, por delegação de competência deste Relator, na forma detalhada pela SEC-AL, na instrução da peça 22, que reproduzo, em parte, a seguir, com os ajustes de forma pertinentes:
"EXAME TÉCNICO
I.	Alegações de defesa do Sr. Airon Timóteo Cavalcante
17.	Foi promovida a citação válida do Sr. Airon Timóteo (peças 15 e 21) , que apresentou, mediante advogados regularmente habilitados no processo (peças 17 e 18) , as alegações de defesa juntadas à peça 19.
18.	O defendente informa que consoante documento por ele anexado à defesa (peça 19, p. 16) , que consiste em um aviso de recebimento dos correios indicando como destinatário o FNDE, em Brasília, datado de 10/2/2015, e constando no campo 'declaração de conteúdo' 'prestação de contas PDDE e PDE Escola 2011 - PDDE, PDE Escola e Ed. Integral 2012', que comprovaria que a prestação de contas teria sido enviada em meio físico ao FNDE. Por outro lado, contraditoriamente, aduz que, 'todavia, não conseguiu enviar para o Fundo Nacional de Desenvolvimento, posto que a partir do dia 1° (primeiro) de janeiro de 2012, todas as prestações de contas passaram a ser alimentadas de forma on-line, através do Sistema de Gestão de Prestação de Contas do FNDE - SIGPC'.
19.	Informa que diversos contatos teriam sido mantidos com a autarquia concedente, mas as tentativas de enviar a prestação de contas pelo SIGPC restaram infrutíferas, 'até porque não houve qualquer tipo de treinamento por parte daquele, o qual solicitou o cadastro de pessoas que poderiam operar o Sistema, para que viessem a receber a devida formação, o que não aconteceu, posto que o FNDE afirmou posteriormente que o Sistema era auto explicativo e não seria mais necessária a realização de nenhuma instrução para quem fosse operar.'
20.	Considera demonstrada a omissão por parte do FNDE, quanto à desconsideração de possíveis problemas no Sistema bem como às dificuldades de pessoas sem o conhecimento adequado para realizarem a prestação de contas. Que o próprio SIGPC passou por dificuldades operacionais durante o período de implantação, acarretando na dilação de prazos de vários Programas Federais.
21.	Que como a gestão do Sr. Airon Timóteo encerrou em 31/12/2012, este não teria mais condições de realizar o envio das prestações de contas, inclusive porque seu sucessor era seu opositor político, e não enviou a prestação de contas com o intuito de prejudicar o defendente. Que além disso, o prefeito sucessor negou permissão para a antiga contadora do Município de Inajá pudesse tentar enviar a documentação pelo SIGPC.
22.	Afirma não haver dúvidas que adotou as medidas necessárias, pois teria elaborado a prestação de contas e repassado para o seu sucessor, e que este se negou a enviar os dados ao FNDE 'por pura rivalidade política'.
23.	Insiste que foram feitas diversas tentativas de enviar a documentação pelo Sistema SIGPC, mas sem êxito em razão da falta de preparo dos funcionários municipais e da omissão do FNDE em realizar os treinamentos necessários para operação do Sistema, mas que a documentação ficou na posse do prefeito sucessor, Leonardo Xavier Martins, que deveria ter concluído o processo. 
24.	Consigna que a dificuldade na alimentação do SIPGC ficou clara na prorrogação do prazo feita pelo FNDE para 30/4/2013, para envio das prestações de contas.
25.	Considera estar evidenciada a inexistência de irregularidade e de ato de improbidade administrativa nas condutas do defendente, 'até porque houve a devida elaboração da inscrição da dívida ativa municipal, sendo que essa apenas não foi enviada por problemas relacionados ao novo Sistema de Prestação de Contas de forma on-line, confirmando assim que tal fato, de forma alguma, pode ser considerado como ato de improbidade administrativa.
26.	Em um subtítulo da defesa, é colocada 'da impossibilidade de se aplicar qualquer punição ao defendente tendo em vista a ausência de apropriação indevida' (peça 19, p. 4) . Neste ponto, alega que nenhuma conduta do ex-prefeito Airon Timóteo causou dano ao erário, não havendo que se falar em devolução de valores devidos por outrem, 'tendo em vista, principalmente, a efetiva prestação de contas, mas que por problemas alheios à vontade do Defendente, restou impossibilitado de 'protocolar' a referida prestação de contas'.
27.	Que a documentação anexada à defesa demonstraria que todas as medidas cabíveis foram tomadas pelo defendente. Sustenta, com base em decisões judiciais que transcreve, que não se há que falar em devolução de valores, pois para tanto não bastaria 'que a conduta fosse ilegal, haveria a necessidade de que resultasse danos e prejuízos ao erário público'.
28.	Entende merecer reflexão a exorbitância do valor indicado na citação para ser ressarcido pelo ex-Prefeito, 'pois supera qualquer conjectura que ele tenha assim causado tamanho prejuízo ao erário público, bem como que tenha se prevalecido ou se apropriado de tão elevada quantia', no que cita excerto de decisão do Supremo Tribunal Federal.
29.	Manifesta sua posição de que por não haver qualquer conduta com vício, dolo, má-fé, não há que se falar em devolução de valores, bem como inexistem motivos que determinem a condenação de multa e demais penas instituídas através das legislações aplicáveis na presente demanda.
30.	Em seguida, a defesa trata de 'decisão favorável na seara cível em processo análogo - improcedência da ação', quando informa que o Sr. Airon Timóteo figura como réu no processo 0000072-82.2015.4.05.8310 (improbidade administrativa) , a respeito da mesma matéria tratada nesta TCE, 'divergindo apenas no tocante ao convênio firmado, porém, envolve as mesmas partes, mesmo exercício em discussão (2012) , e mesma acusação, qual seja, prática de ato ímprobo por ausência de prestação de contas'.
31.	Destaca que a sentença proferida no referido processo, que tratou a prestação de contas do Programa Nacional de Alimentação Escolar (Pnae) , exercícios de 2011 e 2012, considerou que o ex-prefeito 'apenas deixou de enviar as prestações de contas para o Sistema (...) SIGPC do FNDE em razão da inacessibilidade ao cadastro por não mais ser o gestor atual do município, bem assim que o prazo final para prestação de contas encerrou-se na gestão do sucessor, entendo afastada a configuração do ato de improbidade...'.
32.	A seguir, a defesa trata 'da inexistência de locupletamento por parte do antigo gestor'. Neste ponto, assevera que se pode entender a ocorrência de irregularidades, mas de cunho formal, pois não teria havido afronta - dolosa e sem qualquer razão plausível - aos princípios administrativos; ou a malversação dolosa, a ponto de impor prejuízo ao Erário.
33.	Sublinha não haver no processo qualquer elemento probatório, sequer indiciário, que o ex-Prefeito tenha auferido benefício patrimonial para si. Que as ocorrências são meras irregularidades formais, sem dolo, razão pela qual não pode haver a responsabilização.
34.	Passa, então, a tratar 'da efetiva prestação de contas', para reconhecer que embora tenha sido elaborada a prestação de contas, não houve o seu envio, alegando problemas técnicos do novo sistema de prestação de contas on-line do próprio FNDE, qual seja o SIGPC. Repete - sem apresentar prova - que a prestação de contas estaria em posse da Prefeitura de Inajá, e que esta não a possuiria mais.
35.	Repete que o sucessor seria seu concorrente político, 'impedindo assim o envio de tais dados e a consequente alimentação do sistema de prestação de contas on-line, a fim de prejudicar o seu opositor'. Que o defendente tomou as medidas cabíveis, durante o seu mandato; que não houve dano ao erário ou enriquecimento ilícito por parte do Defendente, e nem a prática de ato de Improbidade Administrativa, pois, neste caso, seria necessário comprovar a má-fé por parte do administrador.
36.	Ao final, a defesa 'requer que seja julgada regular a presente prestação de contas, isentando o antigo gestor, ora Defendente, de toda e qualquer responsabilidade, imputação de débito, multa ou condenação, bem como da devolução de valores'. Que caso 'não se entenda desta maneira', persistindo a condenação no pagamento de multa, requer que a pena seja reduzida, em homenagem aos princípios da razoabilidade e da proporcionalidade.
36.1.	Em anexo à defesa foram apensadas cópias dos seguintes documentos:
	a) Aviso de recebimento de 18/2/2015, tendo como destinatário o FNDE, e fazendo menção às prestações de contas do Pnate e Pnae, 2011 e 2012 (peça 18, p. 15) ;
	b) Aviso de recebimento de 18/2/2015, tendo como destinatário o FNDE, e fazendo menção às prestações de contas do PDDE e PDE Escola, 2011 e 2012 (peça 18, p. 16) ;
	c) comunicação enviada pelo Sr. Airon Timóteo ao Prefeito Leonardo Xavier, datado de 17/8/2015, solicitando o comprovante do envio on-line das prestações de contas do FNDE, incluindo o PDDE 2011 e 2012, e informando que as prestações de contas 'já foram encaminhadas a essa Prefeitura'. Solicita o relatório para verificar se há alguma pendência do FNDE e que se houver alguma dificuldade para o envio, coloca à disposição uma contadora para inserir os dados no SIGPC, pois ela teria obtido acesso (peça 18, p. 19) ;
	d) ofício 093/2012, de 28/12/2012, assinado por Clênia Paula da Silva, Secretária de Educação, dirigido à Secretaria de Educação de Inajá/PE, no qual informa 'entregar as pastas das contas abaixo, referentes ao período de 2006 a 2012, além de pastas de convênios e conciliações bancárias'. Indica oito números de contas (peça 18, p. 20) ;
	e)  comunicação enviada pelo Sr. Airon Timóteo ao Prefeito Leonardo Xavier, datado de 20/7/2015, tratando do envio da prestação de contas do Pnae e Pnate 2011 e 2012 (peça 19, p.21) ;
	f) Ofício-Circular 002/2012-Gabin/Presidência/FNDE/MEC, de 15/3/2012, dirigido à Prefeitura de Inajá/PE, com informações sobre senha e usuário cadastradas no SIGPC, no caso, o ex-Prefeito Airon Timóteo, indicando que caberia a ele cadastrar os operadores do sistema (peça 18, p. 22) ;
	g) Ofício 492/2015-FNDE, de 18/3/2015, dirigido ao Prefeito de Inajá/PE, Leonardo Martins, informando que foi recebida documentação da prestação de contas do PDDE 2011/2012, mas que, em razão das disposições normativas, as prestações de contas teriam que ser enviadas apenas via sistema SIGPC; orienta, ainda, como proceder para a inserção do parecer do Conselho de Controle Social; ao final, informa restituir os documentos para inserção da prestação de contas no SIGPC e presta orientações adicionais (peça 18, p. 23) ; e
	h) comunicação de 13/1/2014, enviado pela contadora Inalda Maria Santiago ao prefeito Leonardo Martins solicitando acesso ao sistema SIGPC para que possa proceder o envio das prestações de contas pendentes de 2011/2012 (peça 18, p. 24) .
II. Situação do Sr. Leonardo Xavier Martins
37.	Apesar de validamente citado, no endereço constante da base de dados da Receita Federal do Brasil (peças 13, 16 e 20) , o Sr. Leonardo Xavier Martins não compareceu ao processo, seja para apresentar defesa, seja para recolher os débitos indicados no ofício citatório. Operam-se, portanto, os efeitos da revelia, podendo-se dar prosseguimento ao processo, nos termos do art. 12, § 3º, da Lei 8.443/1992.
38.	Nos processos do TCU, a revelia não leva à presunção de que seriam verdadeiras todas as imputações levantadas contra os responsáveis, diferentemente do que ocorre no processo civil, em que a revelia do réu opera a presunção da verdade dos fatos narrados pelo autor. Dessa forma, a avaliação da responsabilidade do agente não pode prescindir da prova existente no processo ou para ele carreada.
39.	Ao não apresentar sua defesa, o responsável deixou de produzir prova da regular aplicação dos recursos sob sua responsabilidade, em afronta às normas que impõem aos gestores públicos a obrigação legal de apresentar os documentos que demonstrem a correta utilização das verbas públicas, em observância ao contido no art. 93 do Decreto-Lei 200/67: (...) .
40.	Configurada sua revelia frente à citação deste Tribunal e inexistindo comprovação da boa e regular aplicação dos recursos transferidos, considerados os elementos existentes nos autos, não resta alternativa senão dar seguimento ao processo para propor que ocorra o julgamento das contas do Sr. Leonardo Xavier Martins com base nos elementos até aqui presentes. (...) 
58.	Em relação à proposta de aplicação de multa ao Sr. Leonardo Xavier Martins, mesmo adotando-se como termo a quo a data do repasse relativo ao PDDE 2011, realizada em 30/12/2010, posição mais vantajosa à parte do que a utilização da data prevista para a prestação de contas ao FNDE do PDDE/2012, em 28/2/2013, não ocorreu a prescrição da pretensão punitiva, pois a citação foi ordenada em 3/7/2017, data do despacho que autorizou a citação (peça 12) , ficando evidente que não houve o transcurso do lapso temporal de dez anos entre a irregularidade sancionada e o ato que ordenou a citação. Essa posição está em conformidade com entendimento firmado por este Tribunal no Acórdão 1441/2016-TCU-Plenário, em Incidente de Uniformização de Jurisprudência, que assentou que a pretensão punitiva do Tribunal de Contas da União subordina-se ao prazo geral de prescrição indicado no art. 205 do Código Civil, que é de dez anos, contados a partir da data de ocorrência da irregularidade sancionada, nos termos do art. 189 do Código Civil."
6.	Alfim, a SEC-AL, em pareceres uniformes (peças 22 e 23) , apresenta a seguinte proposta de encaminhamento:
	6.1 considerar revel o Sr. Leonardo Xavier Martins, ex-Prefeito de Inajá/PE;
	6.2 julgar regulares com ressalvas as contas do Sr. Airon Timóteo Cavalcante, com fundamento nos arts. 1º, inciso I, 16, inciso II, da Lei 8.443/1992;
	6.3 julgar irregulares, com fundamento nos arts. 1º, inciso I, 16, inciso III, alíneas a e c, da Lei 8.443/1992 c/c os arts. 19, caput, e 23, inciso III, da mesma Lei, e com arts. 1º, inciso I, 209, incisos I e III, 210 e 214, inciso III, do Regimento Interno/TCU, as contas do Sr. Leonardo Xavier Martins e condená-lo ao pagamento das quantias abaixo descritas, fixando-lhe o prazo de 15 (quinze) dias, a contar da notificação, para que comprove, perante o Tribunal (art. 214, inciso III, alínea a, do Regimento Interno/TCU) , o recolhimento da dívida à conta do Fundo Nacional de Desenvolvimento da Educação - FNDE, atualizada monetariamente e acrescida dos juros de mora devidos, calculados a partir das datas abaixo até a data do efetivo recolhimento, na forma da legislação em vigor:
	DATA
	VALOR (R$) 

	30/12/2010
	13.000,00

	13/11/2012
	33.000,00

	13/11/2012
	33.000,00

	6.4 aplicar ao Sr. Leonardo Xavier Martins a multa prevista no art. 57 da Lei 8.443/1992, com a fixação do prazo de quinze dias, a contar da notificação, para comprovar perante o Tribunal (art. 214, inciso III, alínea a, do Regimento Interno/TCU) , o recolhimento da dívida ao Tesouro Nacional, atualizada monetariamente desde a data do presente Acórdão até a do efetivo recolhimento, se for paga após o vencimento, na forma da legislação em vigor;
	6.5 autorizar, caso requerido, nos termos do art. 26 da Lei 8.443/1992, o parcelamento das dívidas em até 36 parcelas mensais e sucessivas, sobre as quais incidirão os correspondentes acréscimos legais (débito: atualização monetária e juros de mora; multa: atualização monetária) , esclarecendo ao responsável que a falta de pagamento de qualquer parcela importará no vencimento antecipado do saldo devedor, sem prejuízo das demais medidas legais;
	6.6 autorizar, desde logo, nos termos do art. 28, inciso II, da Lei 8.443/1992, a cobrança judicial das dívidas, caso não atendida a notificação;
	6.7 enviar cópia do Acórdão que sobrevier ao Procurador-Chefe da Procuradoria da República no Estado de Pernambuco, nos termos do § 3º do art. 16 da Lei 8.443/1992, para as providências que entender cabíveis, e ao FNDE, destacando que o relatório e o voto que fundamentam a deliberação ora encaminhada podem ser acessados por meio do endereço eletrônico www.tcu.gov.br/acordaos e que, caso tenham interesse, o Tribunal pode encaminhar-lhes cópia desses documentos sem quaisquer custos.
7.	O Subprocurador-Geral Lucas Rocha Furtado manifesta-se de acordo com as proposições acima (peça 24) .
	É o Relatório.

Waldemar de Andrada Ignácio de Oliveira (OAB/PE 16.105); Antônio Eduardo de França Ferraz (OAB/PE 16.101); Andre Luiz Pereira de Azevedo (OAB/PE 26.099);  Ricardo de Albuquerque do Rego Barros Neto (OAB/PE 30.937); Rafael Santos Catão (OAB/PE 32.180); Daniel Queiroga Gomes (OAB/PE 34.962); José Augusto Obice Costa Estrela Duarte (OAB/PE 38.156).

Subprocurador-Geral Lucas Rocha Furtado.

TOMADA DE CONTAS ESPECIAL. OMISSÃO NO DEVER DE PRESTAR CONTAS DO PROGRAMA DINHEIRO DIRETO NA ESCOLA - PDDE, EXERCÍCIOS DE 2011 E 2012. CITAÇÃO DOS EX-PREFEITOS. APRESENTAÇÃO DE ALEGAÇÕES DE DEFESA POR UM DOS RESPONSÁVEIS. IMPOSSIBILDIADE DE APRESENTAÇÃO DAS CONTAS PELO RESPONSÁVEL. ACOLHIMENTO DAS ALEGAÇÕES DE DEFESA. JULGAMENTO PELA REGULARIDADE, COM RESSALVA, E QUITAÇÃO. REVELIA DO SUCESSOR. NÃO COMPROVAÇÃO DA BOA E REGULAR APLICAÇÃO DOS RECURSOS. IRREGULARIDADE DAS CONTAS, COM DÉBITO E MULTA.

TOMADA DE CONTAS ESPECIAL (TCE)

Secretaria do TCU no Estado do Alagoas - SEC-AL.

Em exame a Tomada de Contas Especial deflagrada pelo Fundo Nacional de Desenvolvimento da Educação - FNDE, inicialmente em desfavor do Sr. Airon Timóteo Cavalcante, ex-Prefeito de Inajá/PE, ante a omissão no dever de prestar contas dos recursos repassados pelo Programa Dinheiro Direto na Escola - PDDE, nos exercícios de 2011 e 2012.
2.	O objeto do PDDE consiste na cobertura de despesas de custeio, manutenção e de pequenos investimentos, que concorram para a garantia do funcionamento e melhoria da infraestrutura física e pedagógica dos estabelecimentos de ensino, em caráter suplementar, de conformidade com as Resoluções CD/FNDE 25/2011, 7/2012 e 22/2012. 
3.	A legislação aplicável ao aludido Programa, com as peculiaridades características, assim como a circunscrição das responsabilidades pelos débitos quantificados, foram matérias devidamente analisadas nas instruções levadas a efeito pela Secretaria do Tribunal no Alagoas - SEC-AL, autora dos exames (peças 11 e 22, reproduzidas em parte no Relatório antecedente) .
4.	Para a execução do Programa Dinheiro Direto na Escola, na modalidade Plano de Desenvolvimento da Escola - PDDE/PDE, o FNDE repassou à Unidade Executora da Escola Municipal Maria de Jesus, vinculada à Prefeitura Municipal de Inajá/PE, no exercício de 2010, a importância de R$ 13.000,00, por meio da Ordem Bancária 2010OB606234, de 30/12/2010 (peça 4) .
5.	A prestação de contas das escolas recebedoras dos recursos, denominadas pelo FNDE como Unidades Executoras (UEx) , para a Prefeitura, chamada de Entidade Executora (EEx) , deveria ocorrer até 31/12/2011, também de acordo com a citada Resolução (peça 4, p. 14) . A prestação de contas dos recursos do PDDE, exercício de 2011, deveria ser apresentada ao FNDE até 28/02/2013, conforme a Resolução CD/FNDE 17/2011.
6.	No que se refere ao exercício de 2012, o FNDE repassou recursos às Unidades Executoras abaixo indicadas (peça 5, p. 1-2) :
	DATA
	VALOR (R$) 
	OB
	UEX

	13/11/2012
	33.000,00
	462299
	Conselho Escolar Izabel Batista de Araújo

	13/11/2012
	33.000,00
	462299
	Conselho Escolar da Escola Olímpia Maria de Oliveira

7.	A prestação de contas dos aludidos recursos deveria ser apresentada ao FNDE até 28/02/2013 (Resolução CD/FNDE 7/2012) , sendo que a prestação de contas das escolas recebedoras dos recursos (Unidades Executoras - UEx) para a Prefeitura (Entidade Executora - EEx) deveria ocorrer até 31/12/2012.
8.	Não obstante os prazos acima indicados, o FNDE decidiu, de acordo com a Resolução CD/FNDE 5/2013, autorizar o recebimento, de forma excepcional, da entrega das prestações de contas alusivas a 2011 e 2012 até 30/04/2013, por meio do Sistema de Gestão de Prestação de Contas - SIGPC.
9.	A motivação para a instauração desta TCE se refere à falta de prestação de contas dos valores transferidos para associações de pais e mestres, na condição de Unidades Executoras Próprias (UExs) dos recursos advindos do PDDE, relativamente aos exercícios de 2011 e 2012. 
10.	Nos termos do art. 20 da Resolução CD/FNDE 7/2012, que rege a prestação de contas do PDDE/2012, e que corresponde, nos mesmos termos, ao art. 19 da Resolução CD/FNDE 17/2011, que disciplinava o PDDE/2011, quando os recursos são geridos apenas pelas Unidades Executoras Próprias (UEx) , ou seja, pelas associações de pais e mestres, que receberam diretamente as transferências de recursos, elas devem elaborar e apresentar a prestação de contas à Entidade Executora - EEx (prefeitura) , que deve proceder ao exame e à consolidação das informações, observando os seguintes procedimentos:
	a) em caso de aprovação da documentação da prestação de contas, providenciar seu encaminhamento ao FNDE; e,
	b) em caso de omissão ou não aprovação, adotar as medidas previstas no art. 20, § 5º, inciso I, e § 6º, da Resolução CD-FNDE 7/2012, conforme a seguir transcrito:
"§ 5º Na hipótese de a prestação de contas:
da UEx não ser apresentada na forma ou até a data prevista no inciso I do caput deste artigo, ou não ser aprovada, em razão de falhas e irregularidades, a EEx, em conformidade com a rede de ensino a que a escola pertença, estabelecerá o prazo máximo de 30 (trinta) dias para sua apresentação, regularização ou devolução dos recursos recebidos ou impugnados, sob pena de bloqueio de futuros repasses financeiros;
da EM não ser enviada até a data prevista no inciso II do caput, na forma estabelecida no § 3º deste artigo, ou não ser aprovada, em razão de falhas e irregularidades, o FNDE estabelecerá o prazo máximo de 45 (quarenta e cinco) dias para seu envio, regularização ou devolução dos recursos recebidos ou impugnados, sob pena de bloqueio de futuros repasses financeiros;
da EEx não ser enviada até a data prevista no inciso III do caput, na forma estabelecida no § 3º deste artigo, ou não ser aprovada, em razão de falhas e irregularidades, o FNDE estabelecerá o prazo máximo de 45 (quarenta e cinco) dias para seu envio, regularização ou devolução dos recursos recebidos ou impugnados, sob pena de bloqueio de futuros repasses financeiros;
 (...) 
§ 6º As UEx que não regularizarem suas pendências com prestações de contas estarão sujeitas a bloqueio de repasses e a medidas em desfavor dos gestores faltosos para ressarcimento do erário."
11.	À vista do arcabouço normativo e da definição das devidas responsabilidades e períodos de gestão dos recursos, a SEC-AL promoveu as seguintes citações, por delegação de competência deste Relator:
	11.1 do Sr. Airon Timóteo Cavalcante (gestão 2009-2012) solidariamente com o sucessor, Sr. Leonardo Xavier Martins (gestão 2013-2016) , ante a não comprovação da boa e regular aplicação dos recursos federais recebidos pela Unidade Executora da Escola Municipal Maria de Jesus, que representa escola pública da Prefeitura Municipal de Inajá/PE, dada a omissão no dever de prestar contas à Prefeitura (EEx) dos valores recebidos do FNDE, no exercício de 2011, oriundos do Programa Dinheiro Direto na Escola - PDDE, no valor de R$ 13.000,00, a ser atualizado a partir de 30/12/2010;
	11.2 do Sr. Leonardo Xavier Martins, considerando a ausência da não comprovação da boa e regular aplicação dos recursos federais recebidos, à vista da omissão no dever de prestar contas dos valores transferidos pelo FNDE, no exercício de 2012, aos Conselhos Escolares indicados no item 6 acima, provenientes do Programa Dinheiro Direto na Escola - PDDE, considerando os valores e datas indicados no item 6 da instrução acima reproduzida, no total de R$ 66.000,00, à data de 13/11/2012.
12.	O Sr. Leonardo Xavier Martins, apesar de validamente citado (peças 13, 16 e 20) , não ofereceu alegações de defesa, tampouco o comprovante de recolhimento dos débitos.
13.	Já a análise das alegações de defesa oferecidas pelo Sr. Airon Timóteo Cavalcante foi feita pela SEC-AL, conforme a instrução reproduzida em parte no item 5 do Relatório antecedente.
14.	A conclusão dos pareceres da unidade instrutiva, endossada pelo MP/TCU, foi no sentido de julgar irregulares as contas do Sr. Leonardo Xavier Martins e condená-lo em débito pelos valores quantificados nesta TCE, além da aplicação da multa do art. 57 da Lei 8.443/1992. Sobre o Sr. Airon Timóteo Cavalcante, concluiu-se pela regularidade das respectivas contas, com ressalva, ante as atenuantes descritas.
15.	Relativamente ao Sr. Airon Timóteo Cavalcante, as alegações de defesa apresentadas pelo responsável se reportaram, em resumo: 
	a) às dificuldades operacionais para enviar a prestação de contas pelo sistema próprio do FNDE (SIGPC) ; 
	b) à data de encerramento de seu mandato, em 31/12/2012, a partir da qual não teria mais condições de realizar o envio das prestações de contas; 
	c) à suposta impossibilidade de se aplicar punições ao defendente, bem assim eventuais débitos, tendo em vista a ausência de apropriação indevida, vícios, dolo ou má-fé; 
	d) à remissão à decisão judicial proferida no processo 0000072-82.2015.4.05.8310 (improbidade administrativa) , a respeito da mesma matéria tratada nesta TCE, "divergindo apenas no tocante ao convênio firmado, porém, envolve as mesmas partes, mesmo exercício em discussão (2012) , e mesma acusação, qual seja, prática de ato ímprobo por ausência de prestação de contas".
16.	A análise técnica centrou seus esforços nos itens relacionados nas alíneas a e b do item anterior, como se vê dos parágrafos 17 a 36 da instrução reproduzida no item 5 do Relatório precedente, deixando de trazer registros específicos para os argumentos indicados nas alíneas c e d do mesmo item retro, os quais, vale dizer, não se prestam a elidir, por si sós, a irregularidade atribuída ao ex-Prefeito.
17.	Acerca da suposta impossibilidade de se aplicar punições ao defendente, bem assim eventuais débitos, tendo em vista a ausência de apropriação indevida, dolo ou má-fé, deve ser enfatizado, em especial quanto ao dever constitucional de prestar contas, que a apuração de responsabilidade nas matérias submetidas à apreciação do TCU não se vincula à indicação de conduta dolosa do agente. Impõe-se ao gestor público a incumbência de demonstrar a boa e regular aplicação dos recursos sob sua guarda, sendo que a omissão ou falta de exação no cumprimento dessa obrigação pode induzir à presunção de culpa.
18.	Neste sentido, os Acórdão 1205/2009-TCU-Plenário (Relator Ministro Benjamin Zymler) , 760/2013 - Plenário (Relatora Ministra Ana Arraes) e 8.987/2018 - 1ª Câmara (Relator Ministro Walton Alencar Rodrigues) , entre outros julgados.
19.	Sobre a alegação de que haveria decisão judicial proferida no processo 0000072-82.2015.4.05.8310 (improbidade administrativa) , a respeito da mesma matéria tratada nesta TCE, "divergindo apenas no tocante ao convênio firmado, porém, envolve as mesmas partes, mesmo exercício em discussão (2012) , e mesma acusação, qual seja, prática de ato ímprobo por ausência de prestação de contas", de igual sorte, não ampara o defendente.
20.	Consoante sabido, impera nesta Corte de Contas o princípio da independência das instâncias, não havendo que se considerar a informação prestada pelo responsável como suficiente para elidir qualquer irregularidade a ele atribuída, mormente tendo em vista que o processo invocado sequer se refere ao mesmo instrumento analisado nestes autos.
21.	Nada obstante as considerações acima, trago a análise da SEC-AL, relativamente às alegações indicadas nas alíneas a e b do item 15 anterior:
"42.	Com relação aos recursos repassados em 2010 (PDDE/2011) , em que a prestação de contas deveria ter sido enviada inicialmente ao FNDE até 28/2/2012, ainda no mandato do Sr. Airon Timóteo, assiste-lhe responsabilidade, mesmo que posteriormente, em março de 2013, o FNDE tenha dilatado o prazo até 30/4/2013 (...) . Afinal, até 31/12/2012, fim de seu mandato, a prestação de contas já deveria ter sido enviada ou sido adotadas as medidas em face da UEx.
43.	O Sr. Airon Timóteo alega que elaborou a prestação de contas, mas não foi possível enviá-la ao FNDE em razão de problemas no Sistema SIGPC e a falta de treinamento dos servidores municipais pelo FNDE. Assiste-lhe razão em parte. De fato, ocorreram problemas no início da operação do SIGPC, no ano de 2012, tanto que o FNDE dilatou os prazos de prestação de contas para 30 de abril de 2013. Contudo, o responsável não afastou sua responsabilidade por não ter enviado a prestação de contas. Não evidenciou, com mensagens eletrônicas ou comunicações enviadas em 2012 ao FNDE, que tenha tentado e o sistema tenha acusado problema, ou que seus servidores não tenham conseguido operar o SIGPC. 
44.	Pelo contrário, pois em março/2012 o FNDE credenciou o Sr. Airon Timóteo para acessar os sistemas e cadastrar usuários municipais, mas não há comprovação de que ele tenha adotado tempestivamente as medidas que lhe competia, o que transparece só foi atentar após o final do seu mandato em 31/12/2012, quando não tinha mais acesso.
45.	O fato de o prefeito sucessor ter acionado judicialmente o antecessor pela falta da prestação de contas dos recursos do PDDE 2011 e 2012, e por não ter deixado as documentações comprobatórias nos arquivos municipais, em nada agrava a situação do Sr. Airon Timóteo, pois flagrante que a medida intentada apenas buscou suspender a inadimplência municipal e buscar afastar a corresponsabilidade do sucessor, o que efetivamente não ocorreu, pelo menos para este Tribunal. Isso porque por se tratar de repasses diretos às unidades executoras e não à Prefeitura, os documentos das despesas ficavam sob a responsabilidade dessas entidades, e bastaria ao sucessor ter obedecido ao normativo do FNDE e requisitado a documentação às unidades executoras.
46.	De todo modo, verifica-se que ainda que intempestivamente, o Sr. Airon Timóteo buscou corrigir a falha da sua gestão e enviar as prestações de contas pendentes, consoante demonstram os documentos enviados ao FNDE e à Prefeitura (peça 18, p. 16-24) . Também não se pode desconsiderar que tenha enfrentado dificuldades com o SIGPC no início da sua operacionalização, embora não as tenha documentado.
47.	Contudo, houve, claramente, omissão reiterada da gestão sucessora em providenciar o envio da prestação de contas pendentes, o que poderia ter feito antes da conclusão da TCE e do seu envio ao TCU, o que só ocorreu em 2017. O Sr. Leonardo Martins, portanto, cujo mandato iniciou em 1/1/2013, teve quatro anos para enviar uma simples prestação de contas do PDDE/2011, mas não o fez, e desatendeu a todas as notificações do FNDE e até ao chamamento deste Tribunal.
48.	Deve-se considerar a facilidade para a gestão do Sr. Leonardo Martins providenciar a prestação de contas do repasse à Unidade Executora da Escola Municipal Maria de Jesus, no exercício de 2010, na importância de R$ 13.000,00. Era só solicitar a documentação prevista no art. 19, inciso I, da Resolução CD/FNDE 17/2011, à essa Entidade; e emitir o parecer conclusivo no SIGPC. Caso a unidade executora não apresentasse a prestação de contas, deveria ser intimada pela Prefeitura regularizar a situação ou devolver os recursos. Em caso negativo, a entidade ficaria sujeita ao bloqueio de repasse e o gestor faltoso sofreria as medidas para ressarcimento ao erário.
49.	Com a dilação do prazo pelo FNDE e considerando que o dever primário pela prestação de contas era da UEX, deveria o Sr. Leonardo Martins, diante da ciência da inadimplência do município, ter adotado as medidas em face da UEx previstas no art. 19 da Resolução CD/FNDE 17/2011, o que não foi comprovado".
22.	A unidade instrutiva, então, considerou que o ex-gestor tomou todas as providências a seu alcance para solucionar a questão, mormente tendo em vista os documentos anexos às alegações do Sr. Airon Timóteo Cavalcante, que foram acostados à peça 19 deste feito.
23.	Desse modo, sugere a SEC-AL acatar as alegações de defesa do mencionado ex-Prefeito e julgar as respectivas contas regulares com ressalvas.
24.	A aludida documentação indicada na defesa apresentada a este Tribunal (peça 19) evidencia as tratativas do responsável junto ao FNDE e ao Prefeito sucessor, conforme segue transcrito:
	"Em anexo à defesa foram apensadas cópias dos seguintes documentos:
	a) Aviso de recebimento de 18/2/2015, tendo como destinatário o FNDE, e fazendo menção às prestações de contas do Pnate e Pnae, 2011 e 2012 (peça 18, p. 15) ;
	b) Aviso de recebimento de 18/2/2015, tendo como destinatário o FNDE, e fazendo menção às prestações de contas do PDDE e PDE Escola, 2011 e 2012 (peça 18, p. 16) ;
	c) comunicação enviada pelo Sr. Airon Timóteo ao Prefeito Leonardo Xavier, datado de 17/8/2015, solicitando o comprovante do envio on-line das prestações de contas do FNDE, incluindo o PDDE 2011 e 2012, e informando que as prestações de contas 'já foram encaminhadas a essa Prefeitura'. Solicita o relatório para verificar se há alguma pendência do FNDE e que se houver alguma dificuldade para o envio, coloca à disposição uma contadora para inserir os dados no SIGPC, pois ela teria obtido acesso (peça 18, p. 19) ;
	d) ofício 093/2012, de 28/12/2012, assinado por Clênia Paula da Silva, Secretária de Educação, dirigido à Secretaria de Educação de Inajá/PE, no qual informa 'entregar as pastas das contas abaixo, referentes ao período de 2006 a 2012, além de pastas de convênios e conciliações bancárias'. Indica oito números de contas (peça 18, p. 20) ;
	e)  comunicação enviada pelo Sr. Airon Timóteo ao Prefeito Leonardo Xavier, datado de 20/7/2015, tratando do envio da prestação de contas do Pnae e Pnate 2011 e 2012 (peça 19, p.21) ;
	f) Ofício-Circular 002/2012-Gabin/Presidência/FNDE/MEC, de 15/3/2012, dirigido à Prefeitura de Inajá/PE, com a informação do usuário e senha cadastrado no SIGPC, no caso, o ex-Prefeito Airon Timóteo, e indicando que caberia a ele cadastrar os operadores do sistema (peça 18, p. 22) ;
	g) Ofício 492/2015-FNDE, de 18/3/2015, dirigido ao Prefeito de Inajá/PE, Leonardo Martins, informando que foi recebida documentação da prestação de contas do PDDE 2011/2012, mas que em razão das disposições normativas as prestações de contas teriam que ser enviadas apenas via sistema SIGPC, e orienta como proceder para inserção do parecer do Conselho de Controle Social. Ao final, informa restituir os documentos para inserção da prestação de contas no SIGPC e presta orientações adicionais para assim proceder (peça 18, p. 23) ; e
	h) comunicação de 13/1/2014, enviado pela contadora Inalda Maria Santiago ao prefeito Leonardo Martins solicitando acesso ao sistema SIGPC para que possa proceder o envio das prestações de contas pendentes de 2011/2012 (peça 18, p. 24) ".
25.	Pelo que se verifica, em especial o teor da alínea g acima, a questão da procedimentalização das prestações de contas do PDDE de 2011 e 2012 pelo FNDE acabou por trazer imbróglios solucionados somente depois de três ou quatro anos. 
26.	Como descrito, em março de 2015, a autarquia concedente dos valores federais tratados neste feito informa ao então Prefeito de Inajá/PE, Sr. Leonardo Xavier Martins, que havia sido recebida a documentação da prestação de contas do PDDE 2011/2012, mas que, em razão das disposições normativas, tais contas teriam que ser enviadas apenas via sistema SIGPC, e orienta como proceder para inserção do parecer do Conselho de Controle Social. Ao final, restitui os documentos para inserção da prestação de contas no SIGPC e presta orientações adicionais para assim proceder (peça 19, p. 23) .
27.	Infere-se, do exposto, que as contas de 2011 do PDDE do Município de Inajá/PE foram prestadas, via postal, pelo Sr. Airon Timóteo Cavalcanti, mas não houve apreciação da documentação remetida, em razão das alterações na forma de envio, a partir das novas normas editadas pela autarquia.
28.	Assim sendo, dada a inviabilidade de o referido agente prestar as contas, na forma inovadora, dado o fim de seu mandato, em dezembro de 2012, resta evidenciado que tal encargo coube ao seu sucessor, Leonardo Xavier Martins, na linha de entendimento oferecida pela unidade instrutiva. 
29.	Desse modo, concordo com a proposta de acolher as alegações de defesa do Sr. Airon Timóteo Cavalcanti, julgando-se regulares, com ressalva, suas contas, além de lhe ser dada a devida quitação, nos termos do art. 16, inciso II, e 18, da Lei 8.443/1992.
30.	No que diz respeito ao Sr. Leonardo Xavier Martins, Prefeito de Inajá/PE de 2013 a 2016, como já assinalado, apesar de validamente citado, no endereço constante da base de dados da Secretaria da Receita Federal do Brasil (peças 13, 16 e 20) , não compareceu ao processo, seja para apresentar defesa, seja para recolher os débitos indicados no ofício citatório. Operam-se, portanto, os efeitos da revelia, podendo-se dar prosseguimento ao processo, nos termos do art. 12, § 3º, da Lei 8.443/1992, com base no conjunto probatório inserido neste feito.
31.	Consoante referido no parágrafo 28 anterior, concluiu-se que a prestação de contas dos recursos do PDDE/2011 seria de responsabilidade do aludido agente, cabendo-lhe o débito no importe de R$ 13.000,00, com os encargos legais contados a partir de 30/12/2010. 
32.	Sobre os valores do PDDE/2012, com mais acerto o entendimento exposto pelos pareceres neste feito de que ao aludido ex-Prefeito cabia o dever de apresentar a devida prestação de contas.
33.	A esse respeito, retomo os tópicos da instrução técnica (peça 22) :
"24.	No caso dos recursos transferidos em 2012, cabia às duas UEx prestar contas à EEx até 31/12/2012, e ao prefeito sucessor, enviar a prestação de contas consolidada ao FNDE até 28/2/2013 - prorrogado para 30/4/2013. Assim, em 1º/01/2013, ao assumir o mandato deveria o sucessor verificar se as UEx haviam prestado contas e, ao constatar 	que as UEx não haviam apresentado as prestações de contas no prazo limite fixado, adotar as providências previstas no art. 20 da Resolução CD/FNDE 7/2012. 
25.	Se as Uexs prestaram contas ou não até 31/12/2012 - data limite do mandato do Sr. Airon Timóteo Cavalcante -, a responsabilidade pelas providências, em razão do princípio da continuidade administrativa, passa para o sucessor, que, para este caso, não pode alegar a falta de documentos nos arquivos da Prefeitura, pois os documentos comprobatórios das despesas deveriam estar sob a guarda das entidades escolares. Cabia ao mandatário municipal cujo mandato iniciou em 1º/01/2013, adotar as providências previstas na legislação. Mesmo que alguma UEx tivesse prestado contas até 31/12/2012 e a documentação não estivesse nos arquivos da Prefeitura, bastava ao sucessor solicitar que reapresentasse.
26.	Nesse caso, há a responsabilidade individual do prefeito sucessor, que deveria ter fixado prazo para as UExs apresentarem as contas. Caso elas não apresentassem, deveria enviar a prestação de contas ao FNDE com a informação das UExs inadimplentes. 
27.	A mesma teoria para a responsabilização do prefeito sucessor aplicável apenas aos repasses do PDDE diretamente às Unidades Executoras em 2011, com mais razão deve ser aplicada para os recursos repassados em 2012, pois neste caso, o prazo final de prestar contas recaiu, mesmo sem a prorrogação da Resolução CD/FNDE 5/2013, no mandato do sucessor".
34.	Portanto, cumpre acompanhar a proposição de mérito ofertada pelos pareceres exarados neste feito, no sentido da irregularidade das contas do Sr. Leonardo Xavier Martins, sua condenação ao débito quantificado referente ao PDDE/2011 (R$ 13.000,00) e ao PDDE/2012 (R$ 66.000,00) , com a aplicação da multa do art. 57 da Lei 8.443/1992, além das demais medidas discriminadas no item 6 do Relatório precedente.
	Nessas condições, manifesto-me por que seja adotada a Deliberação que ora submeto a este Colegiado.
		
T.C.U., Sala das Sessões, em 07 de maio de 2019.
MARCOS BEMQUERER COSTA
Relator